【裁判字號】    98,消債聲,70
【裁判日期】    990122
【裁判案由】    聲請免責
【裁判全文】
臺灣板橋地方法院民事裁定            98年度消債聲字第70號
債  務  人  乙○○
債  權  人  台北富邦商業銀行股份有限公司
法定代理人  子○○
債  權  人  國泰世華商業銀行股份有限公司
法定代理人  己○○
代  理  人  丙○○
債  權  人  花旗（台灣）銀行股份有限公司
法定代理人  甲○○
債  權  人  渣打國際商業銀行股份有限公司
法定代理人  卯○○
債  權  人  臺灣新光商業銀行股份有限公司（原誠泰商業銀行
            股份有限公司）
法定代理人  李璔昌
代  理  人  辛○○
債  權  人  聯邦商業銀行股份有限公司
法定代理人  戊○○
代  理  人  未○○
債  權  人  香港上海匯豐商業銀行股份有限公司
法定代理人  癸○○
債  權  人  永豐商業銀行股份有限公司
法定代理人  巳○○
代  理  人  丁○○
債  權  人  遠東國際商業銀行股份有限公司
法定代理人  壬○○
債  權  人  萬泰商業銀行股份有限公司
法定代理人  申○○
代  理  人  酉○○
債  權  人  台新國際商業銀行股份有限公司
法定代理人  午○○
債  權  人  日盛國際商業銀行股份有限公司
法定代理人  丑○
債  權  人  中國信託商業銀行股份有限公司
法定代理人  寅○○○○
債  權  人  玉山商業銀行股份有限公司
法定代理人  辰○○
代  理  人  庚○○
上列債務人乙○○因消費者債務清理事件，本院裁定如下：
    主  文
債務人乙○○不免責。
    理  由
一、按法院為終止或終結清算程序之裁定確定後，除別有規定外
    ，應以裁定免除債務人之債務，消費者債務清理條例第132
    條定有明文。又法院裁定開始清算程序後，債務人有薪資、
    執行業務所得或其他固定收入，而普通債權人之分配總額低
    於債務人聲請清算前二年間，可處分所得扣除自己及依法應
    受其扶養者所必要生活費用之數額者，法院應為不免責之裁
    定，但債務人證明經普通債權人全體同意者，不在此限，復
    為同條例第133 條所明定。另債務人有下列各款情形之一者
    ，法院應為不免責之裁定，但債務人證明經普通債權人全體
    同意者，不在此限：一、於七年內曾依破產法或本條例規定
    受免責；二、隱匿、毀損應屬清算財團之財產，或為其他不
    利於債權人之處分；三、捏造債務或承認不真實之債務；四
    、因浪費、賭博或其他投機行為，致財產顯然減少或負擔過
    重之債務，而生開始清算之原因；五、於清算聲請前一年內
    ，已有清算之原因，而隱瞞其事實，使他人與之為交易致生
    損害；六、明知已有清算原因之事實，非基於本人之義務，
    而以特別利於債權人中之一人或數人為目的，提供擔保或消
    滅債務；七、隱匿、毀棄、偽造或變造帳簿或其他會計文件
    之全部或一部，致其財產之狀況不真確；八、故意於財產及
    收入狀況說明書為不實之記載，或有其他故意違反本條例所
    定義務之行為，亦為同條例第134 條所明定。
二、本件債務人乙○○聲請消費者債務清理事件，前經本院於民
    國98年10月26日裁定開始清算程序，並同時終止清算程序（
    本院98年度消債清字第112 號），上開終結清算程序部分因
    未據債權人抗告，業已告確定。經本院以98年10月26日板院
    輔民惠98年度消債清字第112 號函通知全體無擔保債權人，
    於20日內就本院應否裁定免除債務人債務陳述意見，嗣亦以
    98年12月17日板院輔民惠98年度消債聲字第70號函通知債務
    人，於10日內就本院應否裁定免除債務人債務陳述意見，其
    等意見如下：
  (一)債權人台北富邦商業銀行股份有限公司表示：揆諸債務人持
    用債權人銀行信用卡所發生之負債幾乎均為「預借現金」借
    款【預借總額合計新臺幣（下同）160,000 元，已佔信用卡
    消費款總額176,053 元之90.88%】，顯然已悖於銀行提供客
    戶進行民生消費、融通週轉之通常用途。經債權人復照會詢
    得債務人其他銀行之負債（均為現金卡、信用卡借款），其
    大宗現金借款多係發生於民國93年3 月至94年9 月間，舉輕
    以明重，其逾越經驗法則之現金透支，可評價極盡揮霍之能
    。又債務人自93年3 月至94年9 月申請債務協商前夕（計25
    個月），累計之負債已高達328 萬餘元，足可推知每月約有
    13萬1 千餘元之負債衍生，顯然高於一般人維持基本生活之
    所需，縱係舉債創業，亦罕見有如此規模之信用膨脹，評價
    其奢侈、浪費實不為過，應不予免責等語。
  (二)債權人國泰世華商業銀行股份有限公司表示：調閱債務人信
    用卡消費紀錄，債務人之消費項目均非生活所需（例如：百
    貨公司、銀樓、旅行社等），且又大量提領現金，故債權人
    認債務人違反消費者債務清理條例第134 條第4 項之規定，
    應不予免責等語。
  (三)債權人花旗（台灣）銀行股份有限公司表示：觀諸債務人之
    信用卡消費明細帳單可知，其欠款內容大多為預借現金、賣
    場消費、加油站消費，雖無法以帳單內容辨別債務人是否因
    浪費而致其無法負擔過重債務，惟依誠信原則，及一般民眾
    之消費習性，倘無浪費之情事，殊難想像何以負債；再查，
    債務人既因經濟不景氣，工作收入減少，入不敷出，實應更
    勤儉持家，勤勉工作。透過清算程序解決其債務，顯見債務
    人無解決債務之誠意，有欲藉消費者債務清理條例之法律程
    序，以達其其逃避還款義務之高度道德風險。今鈞院已准予
    債務人之清算聲請，倘債務人又受免責之裁定，將影響債權
    銀行權益甚鉅，戕害整體社會金融經濟秩序，更非本條例立
    法意旨所設，故應不予免責等語。
  (四)債權人渣打國際商業銀行股份有限公司表示：債務人尚欠債
    權人信用卡款所產生之債務，然其利用自身信用，擴張銀行
    借款並從事消費行為，而不在意日後履行返還之能力，而今
    卻藉由更生清算程序將恣意消費所造成之債務轉嫁予債權人
    負擔，對於正常繳款及克制物慾之人而言，顯為不公，有違
    誠信原則並難以衡平債權人及債務人之權益。債務人若有還
    款誠意，應與債權銀行積極協商之方式解決債務，而非冀望
    聲請更生清算程序以免除債務之清償，故債權人認為債務人
    不應免責等語。
  (五)債權人臺灣新光商業銀行股份有限公司表示：債務人消費明
    細內多屬百貨公司、旅遊、購物、娛樂、預借現金等鉅額非
    民生必需之消費，恐有過分浪費之虞，且此段時間內均僅繳
    最低應繳款，顯見債務人明知其收入及還款能力有限，卻仍
    未節制，繼續進行不當消費，造成申請清算之原因，實為債
    務人可節省而未節省所致。又雖債務人積欠各銀行帳款，現
    年僅33歲（65年1 月28日生），正值壯年，目前從事美髮業
    ，有穩定收入來源，若努力工作以清償自當可清償其債務，
    故應為不免責裁定等語。
  (六)債權人聯邦商業銀行股份有限公司表示：依債務人所提出之
    更生償還計畫書中得知債務人每月收入約19,000元，扣除每
    月基本生活費用約為5,000 元，債務人進入清算程序後，財
    產僅1 台100c.c. 機車，債權人幾乎無任何可分配之債權。
    另債務人自承聲請前2 年可處分所得扣除自己及依法應受扶
    養人所必要生活之數額為120,000 元（即5,000 24＝120,
    000 元）。故本件已符合消費者債務清理條例第133 條之規
    定，應裁定不予免責等語。
  (七)債權人遠東國際商業銀行股份有限公司表示：債務人每月收
    入既屬不高，自應量入為出。而債務人卻仍經常使用信用卡
    預借現金，顯然其收入不敷花用，且觀其消費狀況亦多有非
    生活必要開支。又債務人既已累積高額負債，亦知無能力可
    償還欠款，借款前亦無評估其還款能力，係為先使用，以後
    有能力就付款、無能力則走著瞧之投機心態，繼續借款增加
    其負債，確屬消費者債務清理條例第134 條第1 項第4 款所
    述不應免責之事由。再者，債務人目前正屬青壯時期，實可
    兼任其他工作以清償債務，且縱然無法再尋得固定工作，亦
    可藉由承接相關案件以增加收入，實無藉此而免責之理，故
    應裁定不予免責等語。
  (八)債權人萬泰商業銀行股份有限公司表示：今債務人每月確有
    薪資收入約19,000元，而依債務人所陳報之財產及收入狀況
    說明書可得知，其清算開始前2 年每月收入約23,000元，每
    月支出加計扶養費約15,000元，亦即其清算開始前2 年，可
    處分所得扣除自己及依法受其扶養者所必要之生活費用應為
    192,000 元（即23,00024－15,00024＝192,000 元），
    今債務人名下僅一輛無變現價值之機車，即普通債權人經清
    算後無法分配到任何款項，已與消費者債務清理條例第133
    條相符，故應裁定不予免責等語。
  (九)債權人台新國際商業銀行股份有限公司表示：債務人聲請更
    生前2 年間尚有任職於丹井髮藝店之所得，而今依清算程序
    ，各債權人未獲任何分配數額，顯已符合消費者債務清理條
    例第133 條之情事。又查債務人信用卡交易內容，雖於一般
    人百貨公司、商店等消費無異，然查其消費之金額及頻率，
    顯然已逾一般人之生活水準；另參其現金卡提領明細及貸款
    明細，查其借貸之金額及頻率，幾以借貸維生，顯花費超越
    自身可支配所得，不能量入為出，先消費後不能完全支付消
    費款項，致累積債務，且一再刷卡及借貸現金累積欠款，不
    知節制停止消費，過更儉約生活，種下高額負債不能清償之
    結果，而欲藉清算程序以免其清償之責，堪認其確有因浪費
    或其他投機行為，致財產顯然減少或負擔過重之債務，而生
    開始清算原因等情事，核與消費者債務清理條例第134 條規
    定相符，故應裁定不予免責等語。
  (十)債權人日盛國際商業銀行股份有限公司表示：經查92年11月
    債務人既已使用循環利息，惟仍持續消費或預借現金至94年
    9 月，致債務越滾越多，債權人認為債務人有消費者債務清
    理條例第134 條之浪費行為。次查債務人年僅34歲正值青年
    ，而其前所提出更生方案卻僅6 年，在在顯示其自始並無償
    還誠意，僅意圖利用該條例之規定，以逃償債義務，故應裁
    定不予免責等語。
  (十一)債權人中國信託商業銀行股份有限公司表示：債務人正值壯
    年，應仍具工作能力，應竭力清償債務，以防止消費者債務
    清理條例被濫用，影響債權人公平受償機會。另應審酌債務
    人有無構成該條例第133 條不應免責之情事。又就債務人使
    用債權人信用卡之情形，債務人長期使用循環信用繳款，資
    金已未見充裕，仍持續於92年6 月間預借現金22,000元、93
    年9 月間於泰國消費、93年10月間預借現金20,000元、94年
    間大鼎活蝦之消費、94年7 月間雄原汽車有限公司6,300 元
    等非一般日常生活必要之消費，另尚有通信貸款、現金卡債
    務未清償，其負債顯已逾越可得支配之所得，承擔逾越其收
    入之高額風險，不啻將其承擔之風險逕行轉嫁於債權人承擔
    ，不符公平原則。另應審酌債務人資金用途，有無因浪費、
    賭博或其他投機行為，致負擔過重之債務，而生開始清算原
    因之情形。債權人認應裁定不予免責等語。
  (十二)債權人玉山商業銀行股份有限公司表示：債務人截至目前為
    止尚積欠債權人信用卡帳款153,391 元，其信用卡消費為百
    貨公司、預借現金等過度消費，故應裁定不予免責等語。
  (十三)債務人乙○○表示：緣債務人之配偶誤聽信他人讒言，投資
    可賺取大量利潤，於未告知債務人之情況，以債務人名義申
    請貸款，並用以投資，不料卻遇經濟嚴重不景氣，投資虧損
    連連，而債務人配偶所投入之資金已均泡湯，還導致債務人
    積欠銀行大筆債務，又墜入銀行循環高利貸陷阱，且要負擔
    家庭重擔，才會積欠債務，並非係因浪費、賭博或其他投機
    行為，而使財產顯然減少或負擔過重之債務。又債務人亦非
    抱持有能力再還、無能力即不需清償之僥倖心態，債務人前
    亦曾與債權人達成無擔保協商，當時債權人僅願予債務人12
    0 期分期，每月高達27,336元之協商條件，而債務人當時薪
    資僅有23,000元而已，債務人為多還債迫於無奈僅能勉強接
    受，並努力清償，惟債務人每月薪水扣除還款金額後，完全
    無剩餘，無法吃飯生活，況債務人還需扶養年幼女兒，債務
    人實無力負擔，僅能再向親友湊錢付款，努力苦撐數期後，
    親友皆避不見面，債務人實無以為繼而不得已毀諾。而今經
    濟嚴重不景氣，債務人亦受波及，於97年12月起每月薪水減
    為19,000元，債權人又不同意調降還款金額，以使債務人得
    以負擔，其每月還款金額甚高，遠超過債務人所能負擔，循
    環利率高達20% ，所需繳付之利息，實高於本金甚鉅，債務
    人更無力清償，僅得請求依法清理債務，絕非心存僥倖故意
    不還，故應裁定准予債務人免責等語。
三、經查：
  (一)本件債務人前經本院於98年10月26日以98年度消債清字第11
    2 號裁定開始清算程序，並同時終止清算程序。然債務人自
    陳其每月薪資收入約23,000元，惟自97年12月起降為每月約
    19,000元，故96年10月至98年9 月之收入合計為512,000 元
    （即23,000元14個月＋19,000元10個月＝512,000 元）
    ，有債務人於97年10月20日民事陳報狀(二)所附之97年1 月至
    8 月薪資單（本院97年度消債更字第1594號卷第68至70頁）
    、98年7 月2 日民事陳報狀(二)所附之97年12月至98年5 月薪
    資單（本院98年度司執消債更字第475 號卷第178 至179 頁
    ）在卷可稽，而債務人主張其聲請清算前2 年內每月生活必
    要支出為16,000 元，及子女扶養費3,000元，合計456,000
    元（即19,000元24個月＝456,000 元），有財產及收入狀
    況說明書在卷可按（本院98年度司執消債更字第475 號卷第
    227 頁），則債務人聲請清算前2 年內收入扣除必要支出及
    依法受債務人扶養者所必要之生活費用後，尚餘56,000元（
    即512,000 元－456,000 元＝56,000元），現債務人僅有10
    0c.c. 車齡4 年機車1 部，又無其他任何財產，惟本件普通
    債權人於債務人清算後，並未分配到任何款項。從而，本件
    普通債權人之分配總額，已低於債務人聲請清算前2 年間，
    可處分所得扣除自己所必要生活費用之數額，故本件已符合
    消費者債務清理條例第133 條規定不免責之情形。
  (二)又依本件債權人所提出債務人於上開各債權銀行信用卡刷卡
    消費紀錄及現金卡交易明細，顯示債務人之刷卡消費大多集
    中於新光三越百貨股份有限公司、台茂南崁家庭娛樂購物中
    心、美麗華百樂園股份有限公司3 處。其中債務人向本院聲
    請更生前之89年6 月至94年11月間，於新光三越股份有限公
    司消費金額總計34,584元；94年6 月間，於台茂南崁家庭娛
    樂購物中心消費金額總計8,399 元；93年12月至94年11月間
    ，於美麗華百樂園股份有限公司消費金額總計21,173元。復
    查債務人於89年6 月26日在利春銀樓刷卡消費2,930 元，於
    89年11月1 日在王品台塑牛排館股份有限公司刷卡消費3,30
    0 元，於90年1 月11日在上閤屋餐廳有限公司刷卡消費3,48
    5 元，於90年2 月27日在明泰旅行社股份有限公司刷卡消費
    15,900元，於90年7 月5 日在誠信旅行社股份有限公司刷卡
    消費8,400 元，於90年8 月24日在發現者潛水企業股份有限
    公司刷卡消費7,000 元，於90年9 月10日在京星港式飲茶刷
    卡消費1,744 元，於94年8 月10日在六福村主題樂園刷卡消
    費5,430 元，於92年7 月15日在萬年鐘錶精品名店刷卡消費
    12,548元，於92年8 月7 日在金師樓餐廳有限公司刷卡消費
    1,056 元，於92年8 月27日在采瑩健康美容館刷卡消費2,88
    0 元，於92年9 月2 日在匯豐汽車股份有限公司刷卡消費3,
    401 元，於94年1 月28日在錢櫃中華店刷卡消費1,539 元，
    於92年11月3 日在明台產物保險股份有限公司刷卡消費11,2
    50元，於90年2 月27日在燦坤3C刷卡消費3,490 元，於92年
    8 月19日、93年4 月10日在韓香村烤肉餐廳分別刷卡消費1,
    216 元、1,012 元，於94年1 月9 日在摩曼頓刷卡消費7,88
    0 元。另債務人向數家銀行預借現金，其中於93年3 月至94
    年9 月間，向台北富邦商業銀行股份有限公司預借現金共計
    155,000 元。90年10月至94年9 月間，向國泰世華商業銀行
    股份有限公司預借現金共計277,000 元。於93年3 月至94年
    7 月間，向花旗（台灣）銀行股份有限公司預借現金共計40
    ,000元。於90年11月間，向臺灣新光商業銀行股份有限公司
    貸款共計100,000 元。於93年2 月至94年8 月間，向台新國
    際商業銀行股份有限公司預借現金共計240,300 元、信用貸
    款共400,000 元。於91年4 月至94年9 月間，向日盛國際商
    業銀行股份有限公司預借現金共計50,000元。於90年1 月至
    91年4 月間，向中國信託商業銀行股份有限公司預借現金共
    計47,000元，自92年10月起，亦有每月通信貸款5 千元至9
    千元不等。於92年1 月至94年8 月間，向玉山商業銀行股份
    有限公司預借現金共計26,000元。準此，依債務人上開刷卡
    明細所示，足認債務人於上開期間之支出，顯與一般家庭日
    常所需支出並不相當。
  (三)債務人雖表示其每月薪水扣除還款金額後，所剩無幾，且需
    扶養年幼女兒等語。惟查，債務人尚有上開銀樓、旅行社、
    百貨公司、餐廳等高額且非必要之消費支出，故各債權銀行
    皆認債務人上開大筆刷卡消費，且多為銀樓、旅行社、百貨
    公司、餐廳等非日常生活必要支出，而有奢靡消費之情事，
    及高度道德風險之虞，顯非無據，堪認債務人應有「因浪費
    、賭博或其他投機行為，致財產顯然減少或負擔過重之債務
    ，而生開始清算之原因」情事存在。
四、綜上所述，本件堪認債務人有消費者債務清理條例第133 條
    、第134 條第4 款所規定之不應免責之情形存在，爰裁定如
    主文。
中    華    民    國    99    年    1     月    22    日
              民事第一庭    法      官  黃信樺
上為正本係照原本作成
如不服本裁定，應於裁定送達後10日內，以書狀向本院提出抗告
，並繳納抗告費新臺幣1千元
中    華    民    國    99    年    1     月    22    日
                            書  記  官  李佳靜

司法院資訊處製作；財團法人民間司法改革基金會備份。
